【裁判字號】    97,婚,194
【裁判日期】    980930
【裁判案由】    確認婚姻關係不存在
【裁判全文】
臺灣士林地方法院民事判決
                                       97年度婚字第194號
原      告  丙○○
訴訟代理人  葉子瑋律師
被      告  甲○○
上列當事人間確認婚姻關係不存在事件，本院於民國98年9 月16
日言詞辯論終結，判決如下：
    主      文
原告之訴駁回。
訴訟費用由原告負擔。
    事實及理由
一、本件原告起訴主張：
  (一)緣兩造於民國87年左右結識，惟長期以來兩造僅係朋友關係
    。原告戶籍原設在臺中自有房屋中（原告近來得知早於90年
    間已遭被告偽造原告贈與移轉登記予被告），由於原告長年
    在臺北工作，居住在臺北市○○○路○ 段23號原告公司所分
    配之休息室，被告約於95年底至96年初，以原告不如將戶籍
    遷至臺北被告戶籍地為由，向原告騙得身分證件，於原告不
    知情之情況下，擅自向戶政機關偽造兩造已於96年1 月23日
    結婚之證明，而向戶政機關辦理結婚登記，致原告莫名其妙
    突然成為被告之配偶。原告得知被告將房屋偽為移轉登記及
    偽辦結婚登記後，曾與被告理論，被告則答稱「反正原告如
    果亡故之後，房屋亦歸國家所有，不如把房子給她。」來回
    應。則由此發現，被告所為二件犯行均無非在圖謀原告之財
    產，現被告已侵占取得原告所有房屋外，尚圖謀在原告百年
    之後，以原告配偶身分領取原告榮民身分之退休半俸。
  (二)原告認為錢財乃身外之物，如果被告願意歸還最好，如果不
    願意歸還，則原告年事已高，亦無意與其周旋。然而有關夫
    妻身分關係，是原告萬萬所不能就如此不明不白的默默承受
    ，由於原告平白無故多了一個來路不明的女子成為原告之配
    偶，原告現在除了得面對老友、長官以此奚落嘲諷之外，最
    重要的是在原告百年之後實在無顏面對舒氏列祖列宗。查本
    件戶籍登記兩造間為夫妻關係，惟兩造間並無結婚之公開儀
    式，亦無二人以上之證人，彼此間亦無結婚之真意，被告使
    公務員登載不實之偽造文書行為，已對原告之權利義務有所
    影響，亦即原告在私法上之地位因此有受侵害之危險，原告
    自得提起確認原告與被告間之婚姻關係不存在之訴，以除去
    原告身分地位不安之狀態，足認原告提起本件訴訟有即受確
    認判決之法律上利益。
  (三)又原告於申請被告戶籍謄本後，發現被告於83年10月5 日與
    第三人吳澄第結婚，嗣於84年11月6 日遭桃園地方法院民事
    庭以桃院秀民家訴仁字第19號判決，以婚姻無效判決撤銷。
    顯見被告曾以與本件相類之手法，假造結婚登記。次查，原
    告於起訴狀中述及，被告曾於90年間偽造文書，將原告所有
    之房屋及土地以贈與為由辦理過戶登記，其發生時間係在90
    年1 月11日，登記日期為同年2 月22日，今由被告之戶籍謄
    本觀之，被告在89年8 月4 日與越南人黃景豪結婚，而在95
    年8 月22日離婚，由此更足證明在90年1 月間，被告有婚姻
    關係存在，原告不可能有任何原因或理由會贈與其房屋及土
    地，該不動產贈與登記確實係被告偽造文書甚明。甚至，上
    開越南人黃景豪為63年出生，而被告為47年出生，二人年齡
    相距16歲，該段婚姻恐亦係被告假結婚而幫助外國人取得中
    華民國身分證之產物。綜上所陳，被告玩弄「婚姻」登記已
    有前科歷歷可稽，原告確實不曾與被告有任何結婚形式，也
    不曾與被告有任何實質之婚姻生活。
  (四)對被告答辯之陳述：
    1.本件原告請求確認兩造間婚姻關係不存在之訴，對於有無
      結婚之事實，其舉證責任在於被告。惟查，被告關於是否
      確有結婚事實所提出之書面證據全部均屬偽造，詳述如下
      ：
      (1)結婚證書係屬偽造：對於被告所提出之結婚證書，原告
        否認其真正，其上「丙○○」署押並非原告字跡，係屬
        被告偽造，其上「丙○○」之印文係屬被告盜蓋，且被
        告多次當庭自承係其所書。而結婚證書上證婚人、介紹
        人部分，亦均為被告所偽造，蓋被告於97年8 月7 日具
        狀表示乙○○有參加喜宴，復於結婚證書載為證婚人，
        表示願負證明責任云云，被告訴訟代理人復於同日向鈞
        院表示，乙○○及李琛均係兩造之朋友。然被告訴訟代
        理人於97年10月13日向鈞院陳述，結婚證書上介紹人、
        證婚人之簽名、用印均係事後為之，喜宴當天並未在場
        ，復於97年12月1 日具狀重申此旨。惟鈞院多次要求被
        告陳報介紹人、證婚人之地址以供傳喚，被告均迴避此
        一事實，事情已有可疑之處。98年4 月7 日原告因被告
        偽造結婚登記相關文件，向臺灣士林地方法院檢察署提
        出偽造文書告訴（98年度他字第1026號），被告當庭向
        檢察官承認「乙○○」、「李琛」均係其所書寫，印章
        亦係自刻而非彼等交付。尤有甚者，乙○○亦非被告向
        鈞院所稱為兩造友人，被告向檢察官供承，乙○○實際
        身分就是被告姊姊之女，居住地址就是與被告同址。試
        問，如果被告不是為故弄玄虛、心懷不軌，何必對鈞院
        謊稱乙○○係兩造友人？又遲遲不陳報地址？至於，被
        告對於「李琛」則辯稱已搬家不知去向。綜此，整張結
        婚證書上，從頭到尾，包括「王滄妹」、「丙○○」、
        「乙○○」、「李琛」等簽名，均係被告一人書寫。雖
        被告辯稱上開簽名均獲得各該人之授權同意，惟查，乙○○、李琛並未見證兩造有結婚之事實，為被告所供認
        如上。如該兩人明知未參加婚宴，不知有無此事實，卻
        授權被告在結婚證書上簽名、蓋章，則該兩人將同犯偽
        造文書罪。如果該兩人沒有授權，則系爭結婚證書則為
        被告一人偽造。被告既自承彼等未參與婚姻儀式，連簽
        名亦係被告一人書寫，是以乙○○、李琛兩人無從證明
        兩造婚姻關係。
      (2)結婚登記申請書係屬偽造：原告並未與被告結婚，因此
        也不曾提出結婚登記之申請，此由結婚登記申請書上僅
        有被告簽名，原告部分卻是蓋以印文即知。雖然被告向
        鈞院陳稱原告有共同前往辦理結婚登記，並以結婚登記
        申請書上有原告印文為據。惟查，由下列委託書及戶政
        事務所回函，更可證明被告所辯並非事實。
      (3)委託書係屬偽造：由鈞院依職權向臺北市北投區戶政事
        務所函詢所獲回覆，其中竟然還有一紙「委託書」，經
        查該紙委託書亦非原告所書寫，北投區戶政事務所亦證
        實原告並未前往該事務所，由此亦足證被告所稱原告與
        其共同前往戶政事務所辦理結婚登記之陳述係屬虛偽。
      (4)結婚照及房間佈置照片係屬偽造：被告為求矇騙鈞院，
        甚至偽造兩造之結婚照及房間佈置照。惟查，該結婚照
        係屬合成，一看即知，而房間佈置照片亦係被告利用前
        往原告真正住所，搜刮部分原告鞋、褲佈置而成。有關
        原告自68年來實際居住於長安東路之事實，以及被告確
        實曾於本件起訴後前往原告住所擅自取走原告物品之事
        實，大樓保全人員均可為證。
    2.有關兩造有無舉行婚宴一點，實係本件主要關鍵，惟查：
      (1)結婚乃人生大事，關於婚宴之舉行，竟然沒有任何照片
        足資證明，實已違反社會常情，相當啟人疑竇。又被告
        向鈞院陳稱，本來欲舉辦20桌宴席，惟因被告父親反對
        ，所以最後只開1 桌，證人吳江華亦附合其辭。惟被告
        於98年4 月7 日偵訊時，卻對檢察官表示本來欲席開20
        桌，但是因為原告說沒有錢，最後才改開1 桌。如此結
        果實因被告說謊說太多了，以致於關於宴席說法自相矛
        盾而仍不自知。
      (2)被告面對檢察官偵訊問原本欲開20桌，後改開1 桌，那
        喜帖寄了嗎？被告回答沒有印；檢察官又問，既然沒有
        印，那為什麼是原本要開20桌？事實上檢察官問話實一
        語中的，如果本來欲辦20桌宴席，則雙方一定會先聯絡
        親友，以統計人數後，才能知道要辦20桌，如此，則原
        告周遭之友人、同事必定會知道原告要結婚的消息，惟
        原告周遭之人無一知道原告結婚，此豈不怪哉？尤其所
        謂有舉行兩造婚宴，惟被告供稱席上全是被告親友，甚
        至連與兩造不熟、原告根本不認識的吳江華都參加了，
        卻沒有任何原告親友參加？
    3.被告既無法提出書證，其冀圖使用「眾口鑠金」之方式，
      未經向鈞院聲請傳喚，每每於開庭時自帶證人到場，事實
      上證人到場結證之前，被告早已與證人勾串應為如何之證
      言，彼等所為證言之可信度自有可疑之處，列舉如下：
      (1)證人吳江華所為證言不實，蓋以吳江華與兩造均不熟識
        ，尤其吳江華自稱在所謂的「結婚」當天才由被告之弟
        邀約來喝喜酒，全部在場之人均係被告親人，只有他一
        個外人，而且與兩造都不相熟，試問，豈有此理？
      (2)此外，吳江華自稱僅在結婚當日見過原告一次，且證人
        原供陳結婚之新郎係光頭，與原告之外型亦不符合，而
        事隔22個月後，證人竟然能當庭毫不遲疑指認原告即係
        「結婚」當天之新郎，則吳江華之記憶力恐高乎常人。
        而吳江華為附合被告，因此向鈞院供述原本欲席開20桌
        ，因被告父親反對所以只開1 桌云云，惟被告卻又向檢
        察官供述，20桌改開1 桌的緣由是因原告沒有錢云云。
        由此更足證吳江華確係於鈞院審理前與被告勾串證詞，
        因此吳江華之證詞毫不足採。
      (3)證人張金傳自稱係兩造之朋友，惟查原告根本不認識張
        金傳，不知其係何人。證人自稱常在西門町的餐廳見到
        兩造在吃飯，惟原告生活甚儉，從來不曾與被告共同去
        餐廳吃過飯，張金傳如何能在餐廳見到原告？而張金傳
        供承兩造自87年認識之後，原告及被告即常常對他說要
        結婚，每年都說云云。惟查，兩造係於87年認識固屬無
        誤，然89年9 月被告嫁給越南人黃景豪，直迄95年8 月
        才離婚，則被告在87年認識原告後雙方即說要結婚，為
        何在認識2 年後的89年卻與黃景豪結婚？且89年至95年
        間被告有婚姻關係，雙方如何能常常對證人說要結婚？
        張金傳之證述實不攻自破。
      (4)至於吳江華及張金傳雖然共同證稱，有看到原告於結婚
        證書上蓋章，並將身分證、照片、印章交給被告云云，
        對於喜宴雙方之穿著等等之供述亦大概一致。惟此本即
        被告與證人所勾串之內容，其內容一致本在意料之中，
        尤其兩人前後兩次分別到庭，張金傳只要針對吳江華所
        說過的話重覆即可。可疑的是，依張金傳所述，其當天
        係剛好碰巧去洗溫泉，所以有看到在辦婚宴，而且依其
        供述，其在婚宴前僅短暫打招呼，竟然也能「正巧」看
        到原告在結婚證書上蓋印章，此疑點之一。而張金傳既
        沒有參加喜宴，事隔二年，卻能僅憑當時短短幾分鐘的
        寒喧，一方面對兩造穿著詳加述描，另一方面也能對喜
        宴桌上的人員一一詳述，與吳江華所供述完全一致，難
        道張金傳係情報員？或有過目不忘之神功？此疑點之二
        。由此觀之，被告與證人勾串之斧痕，歷歷可見。事實
        上張金傳除於97年11月17日為被告到庭作證外，事實上
        在97年12月15日亦陪同被告前往鈞院開庭，甚至98年4
        月7 日張金傳亦陪同被告前往地檢署偵訊，尤見張金傳
        在本案中角色並不單純。
    4.被告非僅所提證物均屬偽造，所舉證人亦均與其勾串，甚
      至被告自己所為答辯，亦全屬虛構。例如：
      (1)被告稱原告確實有與其共同前往辦理結婚登記，而原告
        因上班時間來不及，所以才先離開，此有其母為證云云
        。然查，由上開戶政機關之回覆，以及申請登記時所附
        之委託書觀之，原告事實上不曾前往戶政事務所，如果
        原告有前往戶政事務所，被告何必偽造委託書持以辦理
        ？退萬步言，倘被告否認委託書係其偽造，則原告都到
        了戶政事務所，原告因要先行離去才寫委託書，以現在
        戶政事務所辦理效率之高，則原告都有時間寫委託書了
        ，何以沒有時間等待辦理？
      (2)被告及證人對於結婚證書上原告之署押，以原告自稱字
        不好看或手會抖之理由要其代寫，惟查就算原告字不好
        看，僅係簽名而已，難道還要他人代筆？事實上，就原
        證3 觀之，原告之字跡尚稱清楚、工整，毫無模糊發抖
        之跡象，與被告所偽造之委託書相較，該委託書字跡顯
        得潦草，原告之字跡工整恐有過之而無不及，何來原告
        字跡不好看、需要他人代筆之說？
      (3)關於身分證上照片一節，被告初始一直供陳原告確係有
        交照片給她，否則不可能換發身分證，其當時委託之訴
        訟代理人亦以此藉題發揮、大肆攻訐原告陳述之事實。
        惟在被告得知現在換發身分證確實不需要照片後，前次
        庭訊時被告竟然於庭上改口稱，因為原告年紀超過75歲
        ，所以才不用新照片云云。然而，以戶政事務所之作業
        ，如果申請人有提供新照片，自然就會以新照片換發身
        分證，如果沒有提供，自電腦檔案中調出來列印亦可。
        所以，如果原告確實有提供照片予被告以供換發身分證
        之用，則被告自當提供戶政事務所，為何原告目前身分
        證仍係使用原來之照片？
      (4)被告雖陳報錄音帶一捲，欲證明其與原告有婚姻關係，
        惟查，該錄音帶姑且不論其真實性如何，核其內容由被
        告譯文初判，應屬非公開性之談話，此非公開性談話未
        經他人同意不得錄音，否則觸犯刑法第315 條之1 之妨
        害秘密罪，其亦不得作為證據證明之用。同時，原告對
        錄音帶內容與譯文之真實性亦完全否認。
      (5)被告自稱原告贈與房屋之緣由為，兩造協議由其出資、
        由原告操作股票，因投資失利，是以原告將房屋贈與被
        告以為補償云云。惟查，房屋購買時價值近新臺幣（下
        同）400 萬元，被告係出資多少供原告操作股票？原告
        需要贈其房屋以為補償？被告有何資力？其有無正當工
        作？收入來源為何？兩人認識時原告也70餘歲，兩人交
        情如何？被告會信賴一個70餘歲的老人提供資金供其操
        作股票？如何操作？在何處開戶？被告只是輕描淡寫，
        未見詳細說明及提出實據，顯見其係憑空杜撰。原告從
        來沒有為被告操作投資股票，即便是原告自己，也鮮少
        買賣股票，頂多是1 、2 張，總金額最多幾萬元內之投
        資而已。尤其被告杜撰原告之所以提出本件訴訟之緣由
        ，係原告因操作股票套牢失利，所以要求被告以房屋貸
        款50萬元，被告拒絕之後，原告才報復提出訴訟云云，
        以上純係被告自行編撰，原告平時只買1 、2 張股票，
        總金額最多也不會超過5 萬元，如果真的賠了，也就認
        了，這些股票的價值遠低於遭被告盜走之房屋價值，原
        告對於被告都懶得追究了，還會在乎這些股票？更沒有
        所謂要求被告以房屋再貸款50萬元之事。
      (6)原告已向鈞院陳明，兩造是在87年間原告到西門町萬年
        大樓聽紅包場出來後，被告主動與其搭訕而認識。被告
        探得原告略有積蓄後，從斯時起即不斷向原告索討金錢
        ，數年下來累積從原告處拿走了300 餘萬元。被告向原
        告索討的惡形惡狀，上開大樓管理員均曾親見，如果原
        告不給錢，被告就坐在管理員的座位上賴著不走，所以
        原告不願與其糾纏，才每次給被告幾千元打發被告走。
        原告一向對金錢看得很淡，反正生不帶來死不帶去，所
        以即使房屋遭被告以偽造文書的方式過戶登記，當原告
        詢問過榮民服務處的輔導員後，認為如果要索回要打官
        司糾纏很久，原告也就算了，畢竟原告已屆行將就木之
        年，且體弱多病，實無多餘精力與其糾纏。甚至，至目
        前為止，由於原告向銀行房屋貸款尚未還清，即使房屋
        過戶後，原告還是債務人，所以即使房屋已遭被告侵奪
        ，原告為了不欠銀行錢，所以貸款還是由原告繳納，被
        告書狀中自稱原告將房屋贈與其，但是房貸卻需由被告
        背負，請鈞院詢問被告知道每月要繳多少本息？還有多
        少貸款沒繳？繳款帳號是幾號？則謊言馬上拆穿。
    5.兩造間非僅無婚姻儀式，亦無婚姻生活：本件被告於檢察
      官偵訊時，檢察官直接訊問被告，兩人結婚後有無性生活
      ？被告答稱「有」，檢察官訊問被告，原告身體有無疤痕
      或剌青等特徵，被告完全舉不出來，一下子說原告身體沒
      有特徵，一下子又說兩造都是關燈，因為她會害羞，所以
      也不會給原告看她的身體、一下子又說87至89年間常常發
      生性關係，後來就比較少所以不記得云云，檢察官問：原
      告是不是有生病住院？被告答「有」，檢察官續問：妳都
      沒有幫他擦過身體？沒有看過他身體有什麼特徵？被告對
      此無言以對。是以檢察官訊問，實已一針見血，戳穿被告
      謊言，所謂婚姻儀式係其憑空捏造，被告所佈置的兩人共
      同生活的房間照片，亦係偽造。
    6.本件被告係假藉要幫原告戶籍由臺中遷至臺北其娘家為由
      ，騙得原告身分證及印章後，由被告一人偽造各項相關文
      件自行單獨前往辦理結婚登記。如果兩造果真有結婚的事
      實，為何所有的文件非但沒有原告簽名，甚至也沒有第三
      人的簽名，全部文件都是由被告一人包辦，從結婚人、介
      紹人、證婚人、主婚人都由其一人書寫？而果真有婚宴的
      話，何以不令在場之張金傳、吳江華為證婚人，偏偏要以
      事後經查根本不在場的李琛、乙○○為證婚人？
  (五)爰聲明：(1)確認原告與被告間之婚姻關係不存在；(2)訴訟費
    用由被告負擔。
二、被告則答辯略以：
  (一)原告否認兩造已於96年1 月23日結婚，應由原告負舉證責任
    ：
    1.按「結婚，應有公開儀式及二人以上之證人。經依戶籍法
      為結婚之登記者，推定其已結婚。」，修正前民法第982
      條定有明文。實務上當事人對於曾否舉行公開儀式，如有
      爭議，舉證殊為困難，對於應負舉證責任之一方有欠公允
      。依戶籍法規定，結婚後必須為結婚之登記，故如已為結
      婚之登記，倘無反證以證明未具備第1 項之要式者，即不
      容再行爭執其結婚之效力（參見民法第982 條修正理由）
      。
    2.本件兩造既已依戶籍法為結婚登記，有戶籍謄本、結婚登
      記申請書為證，則雙方之婚姻關係即應推定為合法有效。
      原告主張兩造未舉行公開儀式，亦無二人以上之證人證明
      ，而否認此一推定之事實，依民事訴訟法第277 條、第28
      1 條規定，自應由原告先就所主張舉證證明之，若無反證
      證明，被告無庸舉證。倘原告不能舉證以證實其主張之事
      實為真實，即令被告就其抗辯事實不能舉證或所舉證據尚
      有疵累，亦應駁回原告之請求，最高法院95年度臺上字第
      747 號、86年度臺上字第145 號、85年度臺上字第2534號
      裁判要旨可供參考。原告主張本件有關婚姻存在與否，被
      告有舉證責任云云，於法無據，原告既未能舉證以實其說
      ，自無法推翻兩造結婚效力，原告主張核無可取。
  (二)兩造結婚具備「公開儀式」及「二人以上證人」之形式要件
    ：
    1.本件兩造係於96年1 月23日在湯城鄉村溫泉美食餐廳公開
      宴請親友，並分別於衣服胸前別上紅底燙金之「新郎」、
      「新娘」紙片，此有當天到場諸多親友，如被告之父母、
      乙○○、吳江華、古明寶及潘嬌媚等人在場親見，其中乙○○復於結婚證書載為證婚人，表示願負證明責任。原告
      嗣於同年月26日陪同被告及被告母親一同前往戶政事務所
      辦理結婚登記，原告並於當日同時辦理換發新的身分證，
      兩造隨後並搬至被告娘家與被告家人共同生活迄今。證人
      吳江華並到庭證稱喜宴係在櫃檯旁邊，當天還有其他客人
      進進出出，在場的有兩造、被告爸媽、被告弟弟及其太太
      等人，當天有跟兩造敬酒，祝福他們新婚快樂、白頭偕老
      ，足徵兩造結婚已具備民法第982 條之要件，如前所述，
      原告既未盡舉證責任，尚難證明兩造結婚未踐履結婚之公
      開儀式及無二人以上之證人；且我國關於婚姻之成立於修
      法前不採登記婚而採儀式婚，但對經受結婚推定之婚姻，
      自應賦予較強之效力，以維社會既有秩序。原告提起本訴
      ，除非原告能確切證明兩造依法受結婚推定之婚姻從未舉
      行公開儀式，亦未有2 個以上之證人可認婚姻關係不成立
      外，原告既未能舉證以實其說，原告主張難以採信，自應
      駁回原告之訴。
    2.依民事訴訟法第358 條第1 項之規定，私文書經本人蓋章
      者，推定為真正。原告自承交付身分證、印鑑章予被告，
      且亦承認系爭結婚證書及結婚登記申請書上之印文為其印
      鑑章（參見97年10月13日言詞辯論筆錄第2 、5 頁）；且
      依證人吳江華之證詞可知，原告確有於湯城餐廳舉行喜宴
      、當場看到原告蓋章、將身分證及印章等物交予被告、叫
      被告去辦等情（參見97年9 月15日言詞辯論筆錄第4 、5
      頁），在在均可證明兩造有結婚之真意。
    3.另原告自承大約於96年2 月分拿到身分證，且當時即發現
      配偶欄已記載被告的名字（參見97年10月13日言詞辯論筆
      錄第2 、3 頁），若如原告表示「由於原告平白無故多了
      一個來路不明的女子成為原告之配偶，原告現在除了得面
      對老友、長官以此奚落嘲諷外，最重要的是原告百年之後
      實在無顏面對舒氏列祖列宗」云云，原告豈有可能自取得
      身分證後，甘冒愧對祖先之情而隱忍長達1 年又3 個月後
      始提起本案訴訟？事實上，兩造既有結婚事實，原告才未
      於當時立即採取反制措施，由此適足驗證原告所陳根本不
      符常情。
  (三)原告主張結婚證書及結婚登記申請書上之「丙○○」印文均
    係被告盜蓋云云，均非事實：
    1.按當事人主張有利於己之事實，就其事實有舉證之責任，
      又私人之印章，由自己使用為常態，被人盜用為變態，主
      張變態事實之當事人，自應就此印章被盜用之事實負舉證
      之責任，最高法院86年度臺上字第717 號判決要旨可供參
      照。本件原告既承認「丙○○」之印文為真正，原告主張
      被告盜蓋云云，原告應就此部分負舉證責任。又證人吳江
      華已證述：「我有看到他們在一本紅紅的簿子上蓋章，．
      ．．．看到原告蓋章，還拿出身分證、照片、印章交給被
      告，叫被告去辦。」等語，原告於結婚當天既親自蓋章用
      印於結婚證書上，則原告主張被告盜蓋云云，並不實在。
    2.按「結婚登記，以雙方當事人為申請人。但於中華民國97
      年5 月22日以前（包括97年5 月22日當日）結婚，或其結
      婚已生效者，得以當事人之一方為申請人。」，現行97年
      5 月28日修正之戶籍法第33條定有明文，此乃為配合現行
      民法所為之新修規定。現行法律雖規定應由雙方當事人申
      請結婚登記，但於97年5 月22日以前結婚者，以當事人一
      方為申請人亦符合法律規定。兩造係於96年1 月23日結婚
      ，依當時適用之（94年6 月15日修訂）戶籍法第35條「結
      婚登記，以當事人之一方為申請人。」之規定，縱使系爭
      結婚登記申請書係由被告單獨申請，亦符合當時法令規定
      ，事實上原告亦同時前往申請。況民法第3 條第2 項亦規
      定「如有用印章代簽名者，其蓋章與簽名生同等之效力。
      」，觀諸系爭結婚登記申請書上，既有原告為申請人之記
      載，且蓋有「丙○○」之印文，其蓋章即與簽名生同等效
      力，益證原告當日確曾共同前往申請，否則結婚登記申請
      書僅須記載被告一人即可，何須同時記載二人？
    3.再者，依當時適用之戶籍法施行細則第24條規定，請領國
      民身分證，應由當事人為之，原告既於當日同時辦理換發
      新的身分證，益證原告於當日確曾共同前往申請結婚登記
      。退萬步言，縱令系爭結婚登記申請書係由被告單獨申請
      ，惟證人吳江華證述：「．．．（原告）還拿出身分證、
      照片、印章交給被告，叫被告去辦。」等語觀之，原告既
      事先授權被告申請結婚登記，則原告謊稱被告盜蓋云云，
      亦非事實。
  (四)兩造於96年1 月26日辦理結婚登記、換發新身分證同時，原
    告戶籍亦同時遷入被告娘家，隨後並搬至被告娘家與被告家
    人共同生活迄今，原告現仍有大批衣物，包含內衣褲、鞋子
    、牙刷均放置被告家中，此可傳喚共同居住同址之被告父母
    、弟弟古明寶及弟媳潘嬌媚等人為證，原告竟通盤否認兩造
    不曾結婚、不曾在娘家共同居住云云，實令被告及家人無法
    接受，請鈞院至被告家中查看，即明原告確實與被告共同居
    住在被告娘家，被告所言非虛。
  (五)原告誣指被告玩弄結婚登記、前科歷歷，並表示其不曾贈與
    不動產予被告、被告偽造文書、覬覦原告死後榮民遺眷之半
    俸云云，原告所言均非事實，茲澄清如下：
    1.被告於83年10月5 日與吳澄第結婚時才36歲，因當時吳某
      年紀已大，其元配死亡多年而續弦後，被告遭受吳某子女
      極力排斥，吳某礙於子女壓力而提起婚姻無效之訴，被告
      家人復堅持反對下，被告乃不擬纏訟亦不爭執而致該案旋
      即於84年11月6 日確定。嗣被告聽從家人建議，經人介紹
      而與越南人黃景豪於89年8 月4 日結婚，未料婚後黃某旋
      即失蹤，被告並向警局報案失蹤人口，迄至95年8 月間黃
      某出面與被告協議離婚。被告在二次婚姻中，均係無辜受
      害者，原告非但不予同情，亦未查明原委，竟誣指被告玩
      弄結婚登記前科歷歷云云，有失厚道。
    2.兩造早於87年即相識，因兩造曾協議由被告出資、原告操
      作股票買賣，投資失利者由原告負責補償部分損失予被告
      ，因原告操作投票失利，乃承諾贈與該不動產予被告，未
      料該屋竟仍有貸款未償，致被告仍須陸續繳納貸款。而依
      土地登記申請書所載，原告尚提供印鑑證明、土地所有權
      狀等相關文件予其委託代書辦理贈與登記外，原告並親自
      簽名且以結婚證書、結婚登記申請書上相同之印章用印於
      土地登記申請書上，原告乃心甘情願而贈與該不動產予被
      告，倘若未經原告同意贈與者，承辦代書豈有可能取得原
      告之印鑑證明及所有權狀？被告並無偽造文書或盜蓋之行
      為，原告所言根本不實在。
    3.原告是否為領有終身俸之榮民，被告根本不知情，被告何
      有覬覦可能？原告空言指摘，實不足採。本件原告提起本
      訴乃肇因於原告今年股票遭套牢，要求被告以系爭不動產
      向銀行借款50萬元，被告不從，原告乃虛構事實對被告加
      以報復所致。原告現年已81歲高齡，亦無恆產，被告對其
      並無所圖，事實上原告亦無財產可供被告圖謀。
  (六)爰聲明：(1)原告之訴駁回。(2)訴訟費用由原告負擔。
三、按婚姻無效之訴、婚姻關係不存在之訴與婚姻不成立之訴不
    同，此觀民事訴訟法第568 條第1 項及民事訴訟法第247 條
    規定自明。當事人如未履行或未完全履行婚姻要件時，其婚
    姻既不成立，自不發生任何婚姻之法律上效力，無須法院之
    判決，任何人均得主張之，但發生爭執時，有即受確受判決
    之法律上利益者，自得起訴請求確認婚姻關係不成立之訴，
    而非提起確認婚姻無效之訴。而婚姻關係不存在，係主張曾
    有婚姻關係，嗣經消滅，現在婚姻關係不存在者。至於當事
    人舉反證推翻推定之效力時，因所爭執者為曾否履行婚姻之
    方式，即屬婚姻有無成立之問題，應提起確認婚姻關係不成
    立之訴，而非婚姻關係不存在或婚姻無效之訴（最高法院86
    年度臺上字第483 號判決意旨、臺灣高等法院暨所屬法院93
    年法律座談會研討結果參照）。本件原告起訴主張兩造於96
    年1 月23日並未舉行公開結婚儀式，亦無二人以上證人在場
    見證，實不符合修正前民法第982 條第1 項之結婚形式要件
    ，即屬婚姻有無成立之問題。又「確認婚姻成立或不成立」
    自字面解釋，雖與「確認婚姻關係存在或不存在」尚屬有間
    ，然在實務上，如當事人就兩願離婚是否無效有爭執為原因
    ，而訴請確認婚姻關係存在或不存在，亦認屬於民事訴訟法
    第568 條第1 項所謂確認婚姻成立或不成立之訴，最高法院
    73年度臺上字第3389號判決意旨可資參照。是以本件原告雖
    起訴請求確認婚姻關係不存在，然其所訴求既為婚姻成立或
    不成立問題，本院認仍應為實體審理，合先敘明。
四、按確認法律關係之訴，非原告有即受確認判決之法律上利益
    者，不得提起，民事訴訟法第247 條第1 項前段定有明文。
    而所謂即受確認判決之法律上利益，係指因法律關係之存否
    不明確，致原告在私法上之地位有受侵害之危險，而此項危
    險得以對於被告之確認判決除去之者而言，故確認法律關係
    成立或不成立之訴，苟具備前開要件，即得謂有即受確認判
    決之法律上利益，最高法院42年臺上字第1031號判例意旨可
    供參酌。次按關於親屬之事件，在民法親屬編修正前發生者
    ，除本施行法有特別規定外，不適用修正後之規定。又96年
    5 月4 日修正之民法第982 條之規定，自公布後一年施行。
    民法親屬編施行法第1 條後段、第4 條之1 第1 項分別定有
    明文。再結婚，應有公開儀式及二人以上之證人。經依戶籍
    法為結婚之登記者，推定其已結婚。96年5 月23日修正公布
    前民法第982 條亦有明文。本件原告雖主張兩造結婚不具備
    修正前民法第982 條第1 項之方式，婚姻應不成立，惟因兩
    造已於96年1 月26日依戶籍法為結婚之登記，有戶籍謄本、
    結婚登記申請書等在卷可稽，依照上開規定，兩造在法律上
    既推定為已結婚，而形式上仍有婚姻關係存在，在未有反證
    推翻兩造之婚姻關係前，兩造間之夫妻關係即繼續存在。是
    以兩造間之婚姻關係存否既不明確，而此不安之狀態得以確
    認判決除去之。從而，本件原告訴請確認兩造間之婚姻關係
    不存在，藉以除去戶籍上之登記，應認其有即受確認判決之
    法律上利益，亦先予敘明。
五、原告主張被告於95年底至96年初以遷移戶籍地為由，向原告
    騙得身分證件，於原告不知情之情況下，擅自偽造兩造於96
    年1 月23日結婚之證明，並於96年1 月26日前往戶政機關辦
    理結婚登記之事實，固據提出戶籍謄本、結婚證書、結婚登
    記申請書等件為證，惟此為被告所否認，並以前開情詞置辯
    。經本院依職權函詢臺北市北投區戶政事務所關於原告辦理
    遷入登記、結婚登記及換發國民身分證之過程一事，據覆略
    以：「經查本所檔存資料，甲○○女士於96年1 月26日持憑
    丙○○先生之書面委託書（內容載明於96年1 月23日與甲○○女士結婚、遷入古君北投戶籍地址及換證等事）、戶口名
    簿、身分證、印章及結婚證書，至本所申辦舒君之遷入登記
    、與甲○○女士之結婚登記及換發國民身分證，本所依據丙○○先生之委託書據以受理其遷入北投區之登記，及載明已
    於96年1 月23日與甲○○結婚之結婚證書受理其結婚登記及
    換發國民身分證事宜，係為同一日申請辦理完竣，因甲○○
    女士已提憑舒君之委託書，故當日舒君係委託甲○○女士代
    為辦理前述戶籍登記，又辦妥戶籍登記後所換發之身分證，
    亦由其受委託人甲○○女士代為領取。」等語，有該所97年
    10月21日北市投戶字第09730869400 號函附之遷入戶籍登記
    申請書、戶籍謄本、結婚登記申請書、結婚證書、換領國民
    身分證申請書、委託書等件在卷可稽，堪認兩造戶籍上之結
    婚登記係被告所申辦，原告雖稱為便於選舉投票，乃於96年
    1 月將其身分證、印鑑交予被告，委託被告辦理將其戶籍遷
    至被告住所，詎被告竟於其不知情之情況下，擅自辦理結婚
    登記，身分證、印鑑則於同年2 月交還予伊云云（見本院97
    年10月13日言詞辯論筆錄），惟此為被告所否認，原告對此
    未加舉證以實其說，已難採信；況印鑑、身分證均為極重要
    之物，通常作為重要法律行為（如不動產之移轉）合法行使
    之證明之用，原告如係委託被告辦理戶籍遷移登記，僅需交
    付普通印章即可，殊無交付印鑑之必要，原告既將印鑑、身
    分證交予被告，且結婚證書及結婚登記申請書上所蓋「丙○○」之印文相同，而原告自承該二印文均為其印鑑（見本院
    97年10月13日言詞辯論筆錄第2 、4 頁），堪認原告確有授
    權被告代為申辦結婚登記，則兩造戶籍上之結婚登記，應認
    形式上合法有效。
六、按結婚應有公開儀式及二人以上之證人；結婚不具備第982
    條第1 項之方式者，無效。修正前民法第982 條第1 項、第
    988 條第1 款分別定有明文。而所謂公開儀式，係指依一般
    社會觀念認為結婚之儀式，為不特定之多數人可以共見共聞
    者而言，至於書立結婚證書及辦理戶籍登記，均非結婚要件
    。另修正前民法第982 條第2 項規定：「經依戶籍法為結婚
    登記者，推定其已結婚。」係為避免公開儀式在舉證上之困
    難，凡結婚當事人依戶籍法為結婚之登記者，推定其已結婚
    而已，並非以戶籍登記為結婚之生效要件，若有證據以資證
    明其未有公開之儀式及二人以上證人之法定結婚要件時，非
    不得推翻其推定，最高法院80年度臺上字第2514號、84年度
    臺上字第829 號判決意旨可供參酌。本件兩造雖已依戶籍法
    為結婚之登記，依修正前民法第982 條第2 項之規定推定其
    已結婚。惟原告既主張兩造並未於96年1 月23日結婚，且未
    有結婚之公開儀式及二人以上之證人見證，故原告倘能舉證
    證明該婚姻確未具備修正前民法第982 條第1 項之形式要件
    ，縱已為結婚登記，兩造間之婚姻關係仍未有效成立。是本
    件所應審究者，厥為兩造於96年1 月23日有無舉行結婚之公
    開儀式及二人以上之證人在場見證？經查：
  (一)兩造戶籍上之結婚登記，形式上既為合法，業如前述，則依
    修正前民法第982 條第2 項之規定，推定兩造已結婚，今原
    告欲推翻此推定，自負有舉證之責任。原告雖稱被告前於83
    年10月5 日與第三人吳澄第結婚，嗣經臺灣桃園地方法院判
    決該婚姻無效，足見被告曾以與本件相類之手法，假造結婚
    登記等語，惟此為被告所否認。按被告與第三人之前婚姻雖
    屬無效，然究與本件婚姻無涉，殊難因此即謂被告本件係偽
    造結婚證書而辦理結婚登記。原告又稱被告於90年間偽造文
    書，將原告所有之土地及房屋以贈與為由辦理過戶登記，此
    亦為被告所否認，原告就此未加舉證，且此與本件婚姻是否
    有效成立亦無干係，原告所稱尚無可採。是依原告所舉證據
    ，尚難謂可得推翻兩造已為結婚之推定。再原告係於96年1
    月將其身分證、印鑑交予被告，被告於同年2 月將之返還原
    告，此業據原告陳明在卷（見本院97年10月13日言詞辯論筆
    錄第3 頁），則原告於96年2 月即取得註記其配偶為被告之
    新身分證，則衡情兩造如未結婚，被告必立時起訴請求確認
    兩造婚姻不成立，乃原告遲於1 年2 月後之97年4 月28日始
    向本院起訴請求，顯與常情有違，是原告所稱兩造並未結婚
    云云，殊堪深疑。
  (二)證人吳江華到庭證稱：「（是否認識兩造？）我先認識被告
    的弟弟，後來認識被告，大約4 、5 年前認識被告，我之前
    沒有聽過原告這個人，是兩造結婚當天我才認識原告，之前
    我並未見過原告。」、「（為何認為兩造有結婚？）因我有
    參加他們結婚喜宴。」、「（你何時參加兩造喜宴？）大約
    在96年年初。」、「（參加喜宴的地點？）在北投行義路湯
    城餐廳，是被告家族開的。」、「（喜宴是請晚上或中午？
    ）晚上。」、「（是何人邀請你參加喜宴？）是被告弟弟，
    我都叫他阿寶。」、「（你有無接到兩造結婚喜帖？）沒有
    。」、「（當天有無包禮金？）沒有，當時她弟弟找我去吃
    飯，我到餐廳才知道是被告辦喜宴。」、「（被告弟弟事先
    有無跟你說是他姐姐跟原告結婚？）沒有。」、「（喜宴有
    幾桌？）只有1 桌，在場的人有兩造、被告爸媽、被告弟弟
    阿寶、阿寶的太太，還有被告二哥的二名小孩及阿寶的一個
    小孩，還有我。」、「（當天兩造有無穿新郎、新娘禮服？
    ）原告好像穿黑色西裝、結領帶，被告好像穿粉紅色洋裝。
    」、「（當天兩造有無別上新郎、新娘的牌子？）好像在胸
    前有別上花，至於有無別上新郎、新娘紙片我不確定。」、
    「（被告事先有無跟你說她要結婚？）沒有，當天我有跟兩
    造敬酒，祝福他們新婚快樂、白頭偕老。」、「（當天喜宴
    是否在包廂內？）不是，是在櫃檯旁邊，當天還有其他客人
    進進出出。」、「（當天喜宴吃到幾點？）當天原告先離開
    ，原告大約9 點先離去，我是6 點半到，大約7 點開始吃，
    被告繼續留在餐廳跟我們唱歌、聊天，我大約10點多才離去
    。」、「（當天有無看到結婚照？）沒有。」、「（原告為
    何先離開？）我有問被告，被告說原告要上班，說原告要上
    大夜班當守衛。」、「（當天有無看到兩造簽結婚證書？）
    我有看到他們有在一本紅紅的簿子上蓋章，是否是結婚證書
    ，我沒有看清楚。」、「（有無看到原告拿印章出來蓋？）
    我是遠遠看，看到原告蓋章，還拿出身分證、照片、印章交
    給被告，叫被告去辦。」、「（當時被告弟弟如何跟你說的
    ？）當時被告弟弟找我過去吃飯，我到的時候還沒有開始，
    我就跟阿寶先泡茶，阿寶說今天是他姐姐本來要辦20桌，但
    他爸爸不同意，所以只辦一桌。」等語（見本院97年9 月15
    日言詞辯論筆錄）。另證人張金傳亦到庭證稱：「（是否認
    識兩造？）認識。」、「（何時認識兩造？）我是先認識被
    告，因她跟我同樣是做房地產，我是在87年就認識她，我住
    西門町，經常看到兩造逛街、吃飯，因此認識原告。」、「
    （原告住何處？）是被告跟我講原告住長安東路，她說原告
    是大樓的管理員。」、「（兩造有無同居過？）他們很早就
    同居了，我大約是在2 、3 年前就知道了，有一次我去拜訪
    被告，被告說裡面有位老先生不方便讓我進去，我猜想那位
    老先生應該就是原告。」、「（平常有無與兩造往來？）有
    。」、「（兩造有無結婚？）有。」、「（兩造何時結婚？
    ）是在96年1 月23日，他們有正式辦一個喜宴。」、「（如
    何得知兩造結婚？）他們在87年認識後就一直說要結婚，但
    一直拖很久，我還跟被告開玩笑說不要寄紅色炸彈炸我，但
    沒有告訴我兩造結婚的日子，被告娘家是開餐廳，被告經常
    叫我去捧場，96年1 月23日那天，我去行義路爬山，爬完山
    去行義路湯城餐廳泡溫泉，當時約下午6 點35分左右，我看
    到被告穿粉紅色長袖洋裝、佩戴胸花，胸花上寫新娘，被告
    說她今天辦喜宴，我就跟她恭喜，我坐下來大約5 分鐘後，
    原告就搭計程車到餐廳然後走進來，我看到原告穿黑色西裝
    、白色襯衫、紅色領帶，他手裡拿結婚證書，他授意被告說
    寫一寫，原告就拿出印章蓋在上面，原告叫被告母親也在上
    面蓋章，被告母親受日本教育，不會簽名，原告叫被告代簽
    她母親的姓名，另原告也授權被告代簽他的姓名，因為他說
    他的字很難看，我看他們辦好手續後，我祝賀他們百年好合
    ，早生貴子，我看到原告拿身分證、印章、照片交給被告，
    叫被告去辦入戶籍的手續，原告說他上大夜班無法去辦，因
    我要開車無法喝酒，就直接去泡湯了。」、「（泡完湯出來
    有無再看到兩造？）有，但我沒有跟他們打招呼，因我怕他
    們叫我喝酒。」、「（當天兩造喜宴辦幾桌？）1 桌。」、
    「（參加喜宴的有何人？）我看到有兩造、被告父母、被告
    最小的弟弟及其太太，還有一個被告的鄰居姓名我不知道。
    」、「（當天喜宴有無掛出喜幛或結婚照？）我有看到喜幛
    ，但沒有看到結婚照。」、「（喜幛寫什麼字？）寫舒、古
    結婚誌慶。」、「（喜幛是何人送的？）我不清楚。」、「
    （喜幛有幾幅？）我看到的只有1 幅，掛在櫃台旁。」、「
    （有無包結婚禮金給兩造？）沒有，我是事後補送他們一個
    小禮物，禮物是金雞，花了我700 元。」、「（何時送禮物
    給兩造？）大約是結婚後第3 天。」、「（禮物是何人收的
    ？）是被告收的。」、「（送禮物時有何人在場？）當時是
    被告出來開門，她門開一半，我就交給她，我沒有看到原告
    ，我沒有進去。」、「（兩造事先有無通知你兩造要結婚？
    ）沒有跟我講結婚日期，但之前有經常講說要結婚。」、「
    （如何得知參加喜宴的人有一個是被告鄰居？）我6 點35分
    就到場，被告就叫我過來喝一杯，被告有介紹該人是她鄰居
    。」、「（在何地送禮物給被告？）我是在峨嵋街100 號7
    樓之5 送給被告的。」、「（送給被告的禮物有無包裝？）
    我買來時有紙盒，我把紙盒拆開，我另外用包裝紙包裝，我
    有寫新婚誌喜，寫在右邊，左邊是簽名，我是將金雞用包裝
    紙包裝後送給被告，金雞並沒有用紙盒包，因為時間隔很久
    ，我不知道有無用其他盒子裝，金雞本來就有塑膠盒。」、
    「（〈提示照片並告以要旨〉有何意見？）沒有意見，這就
    是我送給被告的禮物。」等語（見本院97年11月17日言詞辯
    論筆錄）。按證人吳江華、張金傳與兩造均無何利害關係，
    當無甘犯偽證刑責而為虛偽陳述之理，且證人吳江華、張金
    傳證述之情節大致相符，雖因事隔已久，部分細節難免些微
    出入，然益徵渠等非臨訟串供，證人上開證述應非虛情，足
    認兩造確曾在湯城餐廳舉行結婚並宴客，被告所辯堪予採信
    。
  (三)按所謂公開之儀式，係指結婚之當事人應行定式之禮儀，使
    不特定人得以共聞共見認識其為結婚者而言。而所謂定式之
    禮儀，不論係依循舊俗或新式，要必以使在場共聞共見之不
    特定人，就其所行儀式之外表，依一般客觀習慣，立可認識
    其為結婚者始足當之，倘就其現場情狀，無從認識係舉行結
    婚儀式，縱當事人主觀上係舉行婚禮，仍不得謂有公開之定
    式禮儀。至所行之儀式，無論舊俗或新式，祗須依當地之習
    俗為之即可，並不以其舉行之地點，係在私人住宅抑酒樓餐
    廳，或在門口有無張燈結彩而有所區別（最高法院72年度臺
    上字第1533號、81年度臺上字第164 號、82年度臺上字第86
    號、84年度臺上字第1689號、86年度臺上字第145 號判決意
    旨參照）。本件兩造結婚當日於餐廳宴請親友，身著西裝、
    洋裝，並分別佩戴新郎、新娘胸花，親友間並互相敬酒祝賀
    ，雖僅席開1 桌，惟該宴客係為表達兩造結為夫婦之意義而
    舉行，而此意義又為與宴者所瞭解，則已足使不特定人得以
    共見共聞，認識兩造為結婚行為，不失為公開之結婚儀式，
    原告空言否認兩造有舉行結婚之公開儀式，既未舉證以實其
    說，其主張自非可取。
  (四)次按結婚應有公開之儀式及二人以上之證人，所謂公開儀式
    ，無論依舊俗或新式，均無不可，所謂證人，亦不必載明於
    婚書，祇須曾在場目睹為已足，兩造依舊俗舉行結婚儀式，
    並宴請親友，已達不特定人得以共見之公開狀態，自不能以
    當事人未穿禮服或未結彩帶而否認兩造間有結婚之事（最高
    法院69年度臺上字第66號判決意旨參照）。是以，結婚之證
    人顯無需同時出現、共同簽立結婚證書，而係以該公開儀式
    ，親自到場並願負證明責任之人。且兩造具結婚能力並基於
    自主之意思，已符合實質要件，而形式上亦具公開儀式及二
    人以上之證人見證，則兩造之結婚自屬有效成立。是原告主
    張被告不以吳江華、張金傳為結婚證書上之證婚人，卻以不
    在場之李琛、乙○○為證婚人，可見兩造並無結婚之事實云
    云，容有誤會，不足採認。
  (五)綜上所述，兩造確有結婚，且有舉行公開之儀式，原告以兩
    造並未結婚，亦無公開儀式，起訴請求確認婚姻無效，為無
    理由，應予駁回。
七、本件判決之基礎已臻明確，兩造其餘攻擊防禦方法及證據資
    料，經核與本件判決結果不生影響，爰不一一予以論述，附
    此敘明。
八、據上論結，本件原告之訴為無理由，依民事訴訟法第78條，
    判決如主文。
中    華    民    國    98    年    9     月    30    日
                  家事法庭  法  官  陳文通
以上正本證明與原本無異。
如對本判決上訴，應於判決送達後20日內向本院提出上訴狀。
中    華    民    國    98    年    9     月    30    日
                            書記官  陳玉瓊


司法院資訊處製作；財團法人民間司法改革基金會備份。
